臺灣高等法院刑事判決　　　　　　　　94年度上易字第1775號
上　訴　人　臺灣板橋地方法院檢察署檢察官
被　　　告　甲○○
　　　　　　乙○○
上二人共同
選任辯護人　蔡順雄　律師
　　　　　　曹詩羽　律師
　　　　　　簡嘉宏　律師
被　　　告　戊○○
　　　　　　丙○○
　　　　　　丁○○
上二人共同
選任辯護人　金志雄　律師
上列上訴人因被告詐欺案件，不服臺灣板橋地方法院93年度易字
第292號，中華民國94年8月31日第一審判決（起訴案號：臺灣板
橋地方法院檢察署90年度偵字第2638號），提起上訴，本院判決
如下：
    主  文
上訴駁回。
    理  由
一、本案經本院審理結果，認第一審判決對被告甲○○、乙○○
    、戊○○、丙○○、丁○○均為無罪之諭知，核無不當，應
    予維持，並引用第一審判決書記載之證據及理由（如附件）
    。
二、檢察官上訴意旨略以：
（一）就台北縣林口鄉公所與國原營造有限公司訂立之系爭工程
      合約第六條觀之，其規定之施工規範與說明書係指90年度
      偵字第2638號卷第106、110頁所附之工程施工說明書，為
      系爭工程契約之一部份，為確保公共工程之品質，應無輕
      易排除系爭工程以「土方及基礎工程施工說明書」之規範
      作為施工標準之理，原判決優先適用「道路土石方工程施
      工說明書」，顯有不當。
（二）本件爭點在於被告等是否有使用低價摻有雜質有機物之棄
      土混充填土作為路基，而得認被告等係施用詐術致林口鄉
      公所陷於錯誤而支付工程款項，本件經勘驗之結果，確實
      發現在各個開挖小面積洞穴內，發現為數不少之PVC浪版
      、塑膠片、廢鋼筋、木頭、大小不一石塊等雜物，若以此
      比例計算，則其他絕大多數未經開挖之部分，應有為數更
      鉅之不符林口鄉公所要求品質之雜物混充良質土作為係道
      路之回填土，是渠等隱瞞前述事實本身即是施用詐術，而
      至林口鄉公所陷於錯誤而支付工程款項。
（三）另本件經勘驗之結果，確實發現在各個開挖小面積洞穴內
      ，發現為數不少之PVC浪版、塑膠片、廢鋼筋、木頭、大
      小不一石塊等雜物，不符合系工程品質之要求，難謂非以
      詐術使林口鄉公所陷於錯誤而為財物之交付云云。
三、惟查：
（一）按犯罪事實應依證據認定之，無證據不得推定其犯罪事實
      ，刑事訴訟法第154條定有明文。又刑事訴訟法上所謂認
      定犯罪事實之證據，係指足以認定被告確有犯罪行為之積
      極證據而言，該項證據自須適合於被告犯罪事實之認定，
      始得採為斷罪資料，如未能發現相當證據，或證據不足以
      證明，自不能以推測或擬制之方法，以為裁判之基礎。再
      刑法第339條第1項詐欺罪所謂之以詐術使人交付，必須被
      詐欺人因其詐術而陷於錯誤，若其所用方法，不能認為詐
      術，亦不致使人陷於錯誤，即不構成該罪，最高法院29年
      上字第3105號、40年台上字第86號、46年台上字第260號
      分別著有判例可資參照。且刑事訴訟上證明之資料，無論
      其為直接或間接證據，均須達於通常一般之人均不致有所
      懷疑，而得確信其為真實之程度，始得據為有罪之認定，
      若其關於被告是否犯罪之證明未能達此程度，而有合理懷
      疑之存在，致使無從形成有罪之確信，根據「罪證有疑，
      利於被告」之證據法則，即不得遽為不利被告之認定，最
      高法院。其以情況證據（即間接證據）斷罪時，尤須基於
      該證據在直接關係上所可證明之他項情況事實，本乎推理
      作用足以確證被告有罪，方為合法，不得徒憑主觀上之推
      想，將一般經驗上有利被告之其他合理情況逕予排除（參
      照最高法院76年台上字第4986號、32年上字第67號亦分別
      著有判例可資參照。
（二）另按證據之取捨與證據之證明力如何，均屬事實審法院得
      自由裁量、判斷之職權，茍其此項裁量、判斷，並不悖乎
      通常一般人日常生活經驗之定則或論理法則，又於判決內
      論敘其何以作此判斷之心證理由者，即不得任意指摘其為
      違法。查本件原審審理時，證人即負責系爭道路工程之委
      託規劃設計、合約訂立、工程行政事項之林口鄉公所建設
      技士洪慶龍結證稱：鄉公所辦工程時，就會附上制式施工
      說明書，再視個別工程之需要，增加其他施工說明書；要
      由監造單位看哪一份施工說明書符合工程之需要，再決定
      適用哪一個施工說明書之規範等語（見原審卷3第25頁）
      。又證人即監造單位萬鼎公司工程師盧建宏結證稱：「土
      方及基礎工程施工說明書」是比較偏建建築工程，「道路
      土石方工程施工說明書」較適用於道路工程，系爭道路工
      程是比較適用「道路土石方工程施工說明書」等語（見原
      審卷3第15頁）。又證人即負責系爭道路工程現場監工之
      林口鄉公所約僱人員王明世證稱：系爭道路工程應適用「
      道路土石方工程施工說明書」等語（見原審卷3第38頁）
      ；原審因之據上述證人等之證述認本案系爭工程應優先適
      用「道路土石方工程施工說明書」之規範，以符合道路工
      程之特性而異其施作方式，於法尚無不當，檢察官此部分
      上訴意旨所陳，執認應適用「土方及基礎工程施工說明書
      」尚非得認係有理由。
（三）又原審以被告之犯罪不能證明，諭知被告無罪，已於判決
      理由詳敘其證據取捨之理由，核無不合。檢察官上訴意旨
      另以，經勘驗之結果，確實發現在各個開挖小面積洞穴內
      ，發現為數不少之PVC浪版、塑膠片、廢鋼筋、木頭、大
      小不一石塊等雜物，若以此比例計算，則其他絕大多數未
      經開挖之部分，應有為數更鉅之不符林口鄉公所要求品質
      之雜物混充良質土作為係道路之回填土，是渠等隱瞞前述
      事實本身即是施用詐術，而至林口鄉公所陷於錯誤而支付
      工程款項云云；惟查檢察官此部分上訴意旨所陳，並未舉
      提具體證據，以供本院調查，其此部分所陳云云，要係本
      於一己推測之詞，此部分上訴理由，顯不能使本院生有被
      告確有被訴罪嫌之心證，於法應認檢察官上訴意旨未克盡
      舉證責任以說服本院，而無可採。
（四）證人即監造單位萬鼎公司工程師盧建宏另於原審審理時，
      經檢察官提示調查局政風室人員現場履照片，訊以這些土
      石是否符合前述施工說明書之規範，其結證稱：「不符合
      ，但是... 我是認為他填的東西不會比土還要差，因為他
      填混凝土是比土還要堅硬。... 營建剩餘的材料在當年並
      沒有比較明確的規定，就我們工程的角度來看，他作密、
      度、硬度的試驗，絕對比土還要硬。」等語（見原審卷3
      第13頁）；足見被告等所用以施工之材料，並不符合系工
      程品質之要求。檢察官此部分上訴意旨所陳，於法尚非有
      據。縱認被告等所用以施工之材料，確有不符合系工程品
      質要求之情事，惟此亦係契約訂定後，債務不履行損害賠
      償之問題，在乏確切具體證據證明之前提下，於法尚不得
      獨執此施工之材料不符合契約所要求之之工程品質一節，
      即遽認被告等於訂約之始，即具不法所有之意圖，而以詐
      術陷林口鄉公所於錯誤，而以刑法詐欺罪責相繩。
四、綜上所述，本件檢察官前述上訴意旨所陳各節，於法並非可
    採，其執此上訴意旨，指摘原判決不當，求予撤銷改判，為
    無理由，應予駁回。
據上論結，應依刑事訴訟法第373條、第368條，判決如主文。
本案經檢察官張啟彬到庭執行職務。
中　　華　　民　　國　　94　　年　　11　　月　　30　　日
                  刑事第六庭審判長法  官  許國宏
　　                              法  官  楊貴志
                          　　　　法　官  林銓正
以上正本證明與原本無異。
不得上訴。
　                                書記官  陳玲憶
中　　華　　民　　國　　94　　年　　11　　月　　30　　日
